---
title: "Skuska Veronika Janacova"
output:
  html_document:
    df_print: paged
---

## Popis dat
U 60 pacientov bola meranáveľkosť ľavej srdcovej komory pomocou dvoch rôznych diagnostických metód: Magnetická rezonancia (MR) a Sonografia (ECHO).
Ďalej máme údaje o ejekčnej frakcii (EF) zmeranej pomocou MR a aj pomocou ECHA.

Dataset mám z iného predmetu (spracovanie experimentálnych údajov 2014)

Poprosím Vás, ak Vám to nefunguje, importujte si súbor Data.xlsx z repozitára.
```{r}
library(tidyverse)
library(readxl)
Data <- read_excel("Data.xlsx")
View(Data)
head(Data)

```



Chceme urobiť popisnú štatistiku pre 4 skupiny: Muzi_MR, Zeny_MR, Muzi_ECHO, Zeny_ECHO.
Dáta si pripravíme.

```{r}
Muzi_MR <- Data
transmute(Muzi_MR,
    id = pacient,
    pohlavie = pohlavie,
    LK_MR = LK_cm_MR
  ) %>% 
    filter(pohlavie == "M") -> Muzi_MR
Muzi_MR

Muzi_ECHO <- Data
transmute(Muzi_ECHO,
    id = pacient,
    pohlavie = pohlavie,
    LK_ECHO = LK_cm_ECHO
  ) %>% 
    filter(pohlavie == "M") -> Muzi_ECHO
Muzi_ECHO

Zeny_MR <- Data
transmute(Zeny_MR,
    id = pacient,
    pohlavie = pohlavie,
    LK_MR = LK_cm_MR
  ) %>% 
    filter(pohlavie == "Z") -> Zeny_MR
Zeny_MR

Zeny_ECHO <- Data
transmute(Zeny_ECHO,
    id = pacient,
    pohlavie = pohlavie,
    LK_ECHO = LK_cm_ECHO
  ) %>% 
    filter(pohlavie == "Z") -> Zeny_ECHO
Zeny_ECHO

```


A teraz môžeme urobiť popis dát.
 
```{r}
summary(Muzi_MR)
summary(Muzi_ECHO)
summary(Zeny_MR)
summary(Zeny_ECHO)

```



## Analýza

Chceme zistiť, či je signifikantný rozdiel medzi zmeranou veľkosťou LK metódou MR a metódou ECHO. Môžeme sa na to pozrieť v rámci skupín (odlišné pohlavie) alebo celkovo.
To sa dá spraviť viacerými spôsobmi:

a) iba správnou vizualizáciou dát,
b) regresnou analýzou,
c) párovym parametrickým alebo neparametrickým testom.


*a) vizualizácia dát*

Najprv sa pozrieme všeobecne:

```{r}
Velkost_LK <- Data

transmute(Velkost_LK ,
    id = pacient,
    pohlavie = pohlavie,
    LK_MR = LK_cm_MR,
    LK_ECHO = LK_cm_ECHO
  ) -> Velkost_LK 

ggplot(Velkost_LK, aes(x = LK_MR, y = LK_ECHO)) +
    geom_point()
```


Potrebujeme si to zobraziť trošku inak. Spravíme si mierku 1:1, ale aby sme to mohli spraviť, potrebujeme si trošku preusporiadať tabuľku.


```{r}
Velkost_LK %>%
  gather(`LK_MR`,`LK_ECHO`, key = "Metoda", value = "Velkost") -> Tidy_velkost_LK
Tidy_velkost_LK

```

```{r}
lims <- c(min(Tidy_velkost_LK$Velkost, na.rm = T), max(Tidy_velkost_LK$Velkost, na.rm = T))
Plot1 <-
    ggplot(Velkost_LK, aes(x = LK_MR, y = LK_ECHO)) +
    geom_point() +
    geom_abline() + 
    scale_x_continuous(limits = lims) +
    scale_y_continuous(limits = lims) +
    theme(aspect.ratio = 1)
Plot1
```

Z grafu vidíme, že priamka prechádza tak, 6e viac bodov je pod ňou a teda to nasvedčuje tomu, že MR ukazuje väčiu veľkosť ĽK ako ECHO.
Takto isto sa na to možeme pozrieť pre obe pohlavia zvlášť. 

```{r}
Velkost_LK_M <- Data

transmute(Velkost_LK_M ,
    id = pacient,
    pohlavie = pohlavie,
    LK_MR = LK_cm_MR,
    LK_ECHO = LK_cm_ECHO
  ) %>% filter (pohlavie =="M") -> Velkost_LK_M 

Velkost_LK_M %>%
  gather(`LK_MR`,`LK_ECHO`, key = "Metoda", value = "Velkost") -> Tidy_velkost_LK_M
Tidy_velkost_LK_M
```

```{r}
lims2 <- c(min(Tidy_velkost_LK_M$Velkost, na.rm = T), max(Tidy_velkost_LK_M$Velkost, na.rm = T))
Plot2 <-
    ggplot(Velkost_LK_M, aes(x = LK_MR, y = LK_ECHO))+
    geom_point() +
    geom_abline() + 
    scale_x_continuous(limits = lims) +
    scale_y_continuous(limits = lims) +
    theme(aspect.ratio = 1)
Plot2 +  ggtitle("Muzi LK")
```

Vidíme, že výsledok je veľmi podobný. Rovnakým spôsobom analyzujeme veĺkosť ĽK u žien.

```{r}
Velkost_LK_Z <- Data

transmute(Velkost_LK_Z ,
    id = pacient,
    pohlavie = pohlavie,
    LK_MR = LK_cm_MR,
    LK_ECHO = LK_cm_ECHO
  ) %>% filter (pohlavie =="Z") -> Velkost_LK_Z 

Velkost_LK_Z %>%
  gather(`LK_MR`,`LK_ECHO`, key = "Metoda", value = "Velkost") -> Tidy_velkost_LK_Z
Tidy_velkost_LK_Z
```

```{r}
lims3 <- c(min(Tidy_velkost_LK_Z$Velkost, na.rm = T), max(Tidy_velkost_LK_Z$Velkost, na.rm = T))
Plot3 <-
    ggplot(Velkost_LK_Z, aes(x = LK_MR, y = LK_ECHO))+
    geom_point() +
    geom_abline() + 
    scale_x_continuous(limits = lims) +
    scale_y_continuous(limits = lims) +
    theme(aspect.ratio = 1)
Plot3 + ggtitle("Zeny LK")
```

V prípade žien to vyzerá, že MR ukazuje väčšie veľkosti ĽK.

Keďže žien je v našich dátach oveľa menej ako mužov, ďalej budem analyzovať obe pohlavia dokopy. (Vždy sa dá vyfiltrovať jedno pohlavie a spraviť rovnaký postup).

*b) lineárna regresia*

To, či je rozdiel medzi zmeranou veľkosťou ľavej komory pomocou magnetickej rezonancie a sonografiou vieme zitiť aj tak, že si položíme inú otázku. Ako spolu korelujú? Aký je korelačný koeficient?

Fitneme to lineárnym modelom:

```{r}
fit<- lm(LK_MR ~ LK_ECHO, data = Velkost_LK)
summary(fit)
plot(fit)
```

Ak by boli metódy úplne rovnocenné, čakali by sme, že smernica bude rovná 1. V našom modeli je smernica 0,90582. Je to blízko jednotke a aj korelačný koeficient R svedčí o tom, že medzi 2 metódami je silný vzťah. To, či sa dajú veľkosti LK zmerané MR a ECHOm považovať za rovnaké, by však už musel posúdiť odborník. Usudzujeme, že rozdiely môžu byť spôsobené aj tým, že pacient sa počas zákroku pohne, hrudník sa pri dýchaní pohybuje a posudzovanie obrazu z MR a ECHA je veľmi subjektívne a my nemáme informáciu o tom, či všetky veľkosti vyhodnocovala jedna osoba.


*c) Ak by sme veľmi chceli, môžeme použiť t test (treba overiť normalitu).*

Dáta si vizualizujeme:


```{r}
ggplot(Tidy_velkost_LK, aes(x = Metoda, y = Velkost, color = Metoda)) +
  geom_boxplot(aes()) +
  geom_jitter(width = 0.2)

```

Vyzerajú normálne rozdelené a aj tu sa ukazuje, že veľkosti ĽK zmerané na MR sú väčiše. Normalitu môžeme overiť napríklad Shapiro-Wilkovovovým testom.

```{r}
shapiro.test(Velkost_LK$LK_MR)
shapiro.test(Velkost_LK$LK_ECHO)
```

LK_MR vyzerajú byť normálne rozdelené (p > 0,05). LK_ECHO má p < 0,05 a teda by sme mali zamietnuť H0 (H0 - naše dáta a normálne rozdelenie sa v strednej hodnote nelíšia). 


Normalitu dát si môžeme overiť aj graficky.

```{r}
library(ggpubr)
ggqqplot(Velkost_LK$LK_MR, title = "LK_MR" )
ggqqplot(Velkost_LK$LK_ECHO, title = "LK_ECHO")
```
Tento graf zobrazuje koreláciu medzi našimi dátami a normálnym rozdelením.

T test je robustný, tak môžeme použiť ten. Použijeme parový t test. Párový preto, lebo meriame rovnaký parameter na jednom pacientovi, len rozdielnymi metódami.
H0 - stredná hodnota veľkosti ĽK je rovnaká u oboch metód.
Ha - stredná hodnota veľkosti ĽK nie je rovnaká u oboch metód.

```{r}
paired_test <- t.test(Velkost_LK$LK_MR, Velkost_LK$LK_ECHO, paired = T)
orig_t <- paired_test$statistic
paired_test
orig_t
```


Podľa p-hodnoty, nemôžeme zamietnuť nulovú hypotézu.


V dátach máme údaje o ejekčnej frakcii a pýtame sa, či zalosť veľkosti ľavej komory (v cm) vie predpovedať, aká bude ejekčná frakcia (v %).

To opäť môžeme urobiť lineárnym modelom.

```{r}
ggplot(Data, aes(x = LK_cm_MR, y = EF_MR)) +
    geom_point() +
    ggtitle("Súvis ejekčnej frakcie a veľkosti ĽK meranej pomocou MR")

ggplot(Data, aes(x = LK_cm_ECHO, y = EF_ECHO)) +
    geom_point() +
    ggtitle("Súvis ejekčnej frakcie a veľkosti ĽK meranej pomocou ECHO")


```

```{r}
fit1<- lm(LK_cm_MR ~ EF_MR, data = Data)
summary(fit1)
plot(fit1)
```
Ako vidíme smernica (0.01357) je veľmi blízka 0 a aj korelačný koeficient je blízky 0. To poukazuje na to, že medzi veľkosťou ĽK a ejekčnou frakciou (obe zmerané pomocou MR) nie je štatisticky významný súvis.
```{r}
fit2<- lm(LK_cm_ECHO ~ EF_ECHO, data = Data)
summary(fit2)
plot(fit2)
```

Obdobne je to aj pre metódu ECHO.


Záver: T testom sme ukázali, že nie je štatisticky významný rozdiel medzi meraním veľkosti ľavej srdcovej komory pomocou magnetickej rezonancie a sonografie. Z vizualizácie dát sa ale ukázalo, že magnetickou rezonanciou sa v priemere meria väčšia veľkosť ľavej srdcovej komory ako sonografiou. Ďalej sme ukázali, že nie je štatisticky významná súvislosť medzi znalosťou veľkosti ĽK (v cm) a ejekčnou frakciou srdca (v %) meranou jednou metódou.




# Popis dát č.2


Dáta pochádzajú zo štúdie génu BRAF V600E. V mojej bakalárskej práci sme databázu využili a na dátach od pacientov sme ukázali, že tyreoglobulín je dobrým ukazovateľom perzistencie ochorenia.

Retrospektívne sme analyzovali súbor 199 pacientov, ktorí boli operovaní a ďalej liečení v Onkologickom Ústave sv. Alžbety v Bratislave od roku 2009 do roku 2012. Všetkým pacientom bola vykonaná TTE s profylaktickou/terapeutickou disekciou lymfatických uzlín centrálneho krčného kompartmentu, u niektorých pacientov aj v kombinácii s disekciou lymfatických uzlín laterálneho krčného kompartmentu. Všetci pacienti následne podstúpili rádioabláciu zvyškového tkaniva ŠŽ pomocou 131I. Ak do pol roka po úvodnej tyreoeliminačnej dávke 131I bola u pacientov zistená detegovateľná hladina stimulovaného (endogénne alebo exogénne pomocou rhTSH) sérového Tg ≥ 1 ng/ml alebo  s vychytávaním 131I v oblasti lôžka po štítnej žľaze (> 1 % za 24 hodín), týmto pacientom bola podaná ďalšia dávka 131I za účelom odstránenia všetkého tkaniva ŠŽ.

Ako koncový ukazovateľ sme brali perzistenciu ochorenia.
V klinickej praxi sa považuje hladina tyreoglobulínu nad 5 ng/ml po odstránení všetkého tkaniva štítnej žľazy za ukazovateľ návratu ochorenia.

Použité dáta pochádzajú zo štúdie, ktorá bola schválená lokálnou etickou komisiou a pacienti podpísali informovaný súhlas podľa legislatívnych požiadaviek. Využitie dát pre potreby našej práce bolo schválené inštitucionálnou etickou komisiou.


V našej práci sme vytvorili ROC krivku pre diagnostický test (hladina tyreoglobulínu) a ukázali sme, že hladina TG 5 ng/ml je naozaj dobrá deliaca hodnota.

```{r}
library(readxl)
Data1 <- read_excel("Data1.xlsx")
View(Data1)
head(Data1)
```


Poprosím Vás, ak vám nejdú načítať dáta rovno, prosím importujte si súbor Data1.xlsx z repozitára.



Nás zaujímajú stĺpce Perzistence a TG.
Persistence je dichotomická premenná (1 = perzistenicia ochorenia prítomná, 0 = perzistencia ochorenia neprítomná) a TG sú hladiny tyreoglobulínu jednotlivých pacientov v ng/ml.

Najpr som si nainštalovala balík 'plotROC'. Poprosím Vás pridať si ho, ak ho nepoužívate.



```{r}
library(plotROC)

ggplot(Data1, aes(d = Persistence , m = TG)) + 
  geom_roc(n.cuts = 15, labelsize = 4, labelround = 2) +
  style_roc(xlab = "1 - Špecificita", ylab = "Senzitivita")
  

```


Z grafu vidíme, že pri deliacej hodnote (cut-off point) 4,9 ng/ml má náš diagnostický test najlepší výkon v zmysle vysokej senzitivity a zároveň vysokej špecificity.


# Na koniec ešte pripájam vypracovanie jednej domácej úlohy, ktoré som robila v novembri.

Zadanie hovorilo o dobe života troch typoch batérií pri troch rôznych prevádzkových teplotách.
Meraná efektívna doba života (h) je porovnávaná s ohľadom na typ materiálu (A, B a C)  a prevádzkovú teplotu (nízku, strednú a vysokú). V dátach sme teplotu označili ako N, S a V.
Z každého typu bolo náhodne vybraných 12 batérií a následne boli náhodne priradené k úrovniam teploty.


Výskumná otázka: je rozdiel v dobe života pre rôzne typy materiálu a rôzne prevádzkové teploty?

```{r}
library(readxl)
Data2 <- read_excel("Data2.xlsx")
View(Data2)
```

Opäť ak Vám nefunguje URL, poprosím Vás načítať si Data2.xlsx z môjho repozitára.


Pre takýto typ analýzy, nie je vhodné používať t testy, pretože s každým použitým testom narastá hladina významnosti α.
Máme balansovaný dizajn a teda môžeme použiť analýzu variancie.

Pozrieme si aké máme dáta a prípadne si ich upravíme.

```{r}
str(Data2)
```

Pre ANOVA potrebujeme, aby Typ a Teplota boli faktory.

```{r}
Data2$Typ <- factor(Data2$Typ)
Data2$Teplota <- factor(Data2$Teplota)

head(Data2)

str(Data2)
```

Dáta si vizualizujeme.

```{r}
boxplot(Value ~ Typ * Teplota, data=Data2, frame = FALSE, xlab = "skupiny", ylab = "Doba života baterií")
```

Už z grafov je viditeľné, že je rozdiel medzi dobami života medzi jednotlivými materiálmi pri roznych prevádzkových teplotách.

*Two way ANOVA with replications*

```{r}
anova <- aov(Value ~ Typ * Teplota, data = Data2)
summary(anova)

```

Z p hodnôt vidíme, že typ materiálu a aj prevádzková teplota majú vlyv na dobu života.
Z interakčnej  p-hodnoty vidíme, že interakcia medzi typom materiálu a prevádzkovou teplotou je štatisticky významná a tým pádom nemôžeme povedať, že teplota sama o sebe alebo typ materiálu sám o sebe  majú vplyv na dobu života.
Musíme urobiť retreat, a vyhodncovať faktory samostatne a na to nám dobre poslúži interakčný graf.

```{r}
library("tidyverse")

ggline(Data2, x = "Teplota", y = "Value", color = "Typ",
       add = c("mean_se"),
       palette = c("blue","red","green"),
       xlab = "Teplota",
       ylab = "Doba života")

```

Z interakčného grafu vidíme, že pre materiál A je vyššia doba života pri nízkej prevádzkovej teplote. Pri strednej a vysokej prevádzkovej teplote je doba života výrazne nižšia, avšak pre materiál A pri S a V teplote nie je rozdiel v dobe života.

Pri materiály B vidíme, že doba života batérie zavísi na prevádzkovej teplote, pričom doba života batérie so zvyšujúcou sa teplotou klesá.

Materiál C má najvyššiu dobu života pri vysokej teplote. Doby života pri N a S teplote sú výrazne nižšie ale sú približne rovnaké.

Z grafu a dát ďalej vidíme, že faktory nie sú aditívne. 

Záver:
Naše dáta sme testovali pomocou analýzy variancie Two-way ANOVA with repeated measures. Keďže interakcia medzi našimi dvoma faktormi vyšla štatisticky význámná, nemôžeme povedať, že každý z faktorov má na dobu života vplyv  a teda ich účinok nie je aditívny. 

Preto nemôžeme povedať, ktorý typ materiálu má najdlhšiu dobu života, ale doba života závisí od prevádzkovej teploty, pri ktorej sa batéria používa.


